ACORDAO-COMPLETO-2465641

ACÓRDÃO 8180/2021 ATA 16/2021 - PRIMEIRA CÂMARA

VISTOS, relatados e discutidos estes autos de pedido de reexame interposto por Nubia Carvalho Pires Leal, pensionista de ex-servidor do Centro Federal de Educação Tecnológica do Maranhão, contra o Acórdão 628/2020-TCU-Primeira Câmara, por meio do qual seu ato de concessão de pensão civil foi considerado ilegal, tendo sido negado seu registro.
ACORDAM os Ministros do Tribunal de Contas da União, reunidos em sessão da Primeira Câmara, com fundamento no artigo 48, da Lei 8.443/1992, e ante as razões expostas pelo Relator, em:
9.1. conhecer o pedido de reexame para, no mérito, dar-lhe provimento;
9.2. tornar insubsistente o Acórdão 628/2020-TCU-Primeira Câmara;
9.3. reconhecer o registro tácito do ato de concessão de pensão civil a Nubia Carvalho Pires Leal em 20/12/2012;
9.4. dar ciência desta deliberação à recorrente e ao Centro Federal de Educação Tecnológica do Maranhão.

Pedido de reexame em pensão civil.

Primeira Câmara

Centro Federal de Educação Tecnológica do Maranhão - MEC.

3. Interessados/Responsáveis/Recorrentes:
3.1. Interessados: Bruno Carvalho Pires Leal (XXX.580.953-XX); Camila Carvalho Pires Leal (XXX.986.473-XX); Nubia Carvalho Pires Leal (XXX.443.233-XX)
3.2. Responsável: Nubia Carvalho Pires Leal (XXX.443.233-XX)
3.3. Recorrente: Nubia Carvalho Pires Leal (XXX.443.233-XX).

13.1. Ministros presentes: Benjamin Zymler (na Presidência), Walton Alencar Rodrigues (Relator) e Jorge Oliveira.
13.2. Ministro-Substituto convocado: Augusto Sherman Cavalcanti.
13.3. Ministro-Substituto presente: Weder de Oliveira.

Núbia Carvalho Pires Leal

WALTON ALENCAR RODRIGUES

Ministro Vital do Rêgo.

Adoto, como relatório, a instrução da Secretaria de Recursos, cuja proposta foi acolhida pelo representante do Parquet especializado:
"INTRODUÇÃO
1.	Trata-se de pedido de reexame (peça 31) interposto pela Sra. Núbia Carvalho Pires Leal, pensionista de ex-servidor do Centro Federal de Educação Tecnológica do Maranhão, contra o Acórdão 628/2020-TCU-Primeira Câmara (peça 25) , que teve como relator o Excelentíssimo Senhor Ministro Vital do Rêgo.
1.1. A deliberação recorrida apresenta o seguinte teor:
 VISTOS, relatados e discutidos estes autos que tratam de ato de concessão de pensão civil, emitido pelo então Centro Federal de Educação Tecnológica do Maranhão (Instituto Federal do Maranhão) e instituído por Celso Jorge Pires Leal em favor da beneficiária ativa Nubia Carvalho Pires Leal;
ACORDAM os Ministros do Tribunal de Contas da União, reunidos em Sessão da 1ª Câmara, nos termos dos arts. 71, inciso III, da Constituição Federal, 1º, inciso V, e 39, inciso II, da Lei 8.443/1992 e 260, §1º, do RITCU e ante as razões expostas pelo Relator, em:
9.1. considerar ilegal e recusar registro ao ato de concessão de pensão civil instituído por Celso Jorge Pires Leal (XXX.542.713-XX) em favor da beneficiária ativa Nubia Carvalho Pires Leal (XXX.443.233-XX) ;
9.2. dispensar a devolução dos valores indevidamente recebidos até a data da ciência pelo Instituto Federal do Maranhão, do presente acórdão, com base no Enunciado 106 da Súmula da Jurisprudência do TCU;
9.3. determinar ao Instituto Federal do Maranhão, com base no art. 45 da Lei 8.443/1992, que:
9.3.1. faça cessar os pagamentos decorrentes dos atos impugnados, comunicando ao TCU, no prazo de quinze dias as providências adotadas, nos termos do art. 262, caput, do Regimento Interno do TCU, art. 8º, caput, da Resolução-TCU 206/2007 e 19, caput, da Instrução Normativa-TCU 78/2018;
9.3.2. promova a correção dos "quintos de FC" que integraram os proventos de pensão, adequando à parcela judicial respectiva incluída nos proventos no valor de R$ 9.059,65, para a quantia R$ 5.466,61, nos exatos limites da decisão judicial que garantiu ao instituidor, a incorporação dos 5/5 de FC-2 com base na Portaria MEC 474/1987;
9.3.3. emita novo ato de pensão civil, livre da irregularidade apontada, submetendo-o ao TCU, no prazo de trinta dias, consoante os arts. 262, § 2º, do Regimento Interno do TCU e 19, § 3º, da Instrução Normativa TCU 78/2018;
9.3.4. comunique à interessada, o teor desta decisão, alertando-a de que o efeito suspensivo proveniente da interposição de eventual recurso não a exime da devolução dos valores percebidos indevidamente após a respectiva notificação, caso o recurso não seja provido;
9.3.5. no prazo de 30 (trinta) dias, contados da ciência desta decisão, envie a este Tribunal documentos comprobatórios de que a interessada está ciente da presente deliberação (grifos acrescidos) .
HISTÓRICO 
2.		O ato de pensão civil, que tem a recorrente como beneficiária, foi julgado ilegal, vez que houve o cálculo irregular da parcela de quintos incorporada pelo instituidor.
ADMISSIBILIDADE
3.	Reitera-se o exame de admissibilidade realizado pelo Sar/Serur (peça 32) , que opinou pelo conhecimento do recurso, nos termos do artigo 48 da Lei 8.443/1992, c/c os artigos 285 e 286, parágrafo único, do RI/TCU, suspendendo-se os efeitos dos subitens 9.1, 9.3, 9.3.1, 9.3.2 e 9.3.3 do Acórdão 628/2020-TCU-Primeira Câmara, em relação à recorrente. O Excelentíssimo Senhor Ministro Walton Alencar Rodrigues, mediante despacho de peça 34, concordou com esta unidade técnica.
PRELIMINAR DE REGISTRO TÁCITO 
4.	Cumpre observar que o ato de pensão civil de peça 20, que tem a recorrente como beneficiária, foi disponibilizado ao TCU em 20/12/2007 e julgado ilegal em Sessão de 4/2/2020 da Primeira Câmara (peça 25) .
4.1.	De acordo com as disposições do Acórdão 587/2011-TCU-Plenário, da Relatoria do E. Ministro Valmir Campelo, vinha esta Corte decidindo que o transcurso de mais de cinco anos desde a entrada do ato de pessoal no TCU, embora não consolidasse situações de ilegalidade, em razão da precariedade dos atos de concessão, cuja natureza é complexa, gerava a necessidade de instauração do contraditório.
4.2.	A consolidação de atos sujeitos a registro manifestamente ilegais, em razão do transcurso de grande lapso temporal, em respeito ao princípio da segurança jurídica, só era admitida pelo TCU em situações excepcionais, quando caracterizada a irreversibilidade da situação fática do interessado ou demonstrado que este estaria sujeito a prejuízo insuportável, caso o correspondente ato de concessão fosse julgado ilegal (cf., e.g., Acórdão 2251/2014-TCU-Plenário, Relator E. Ministro Bruno Dantas) .
4.3.	No entanto, em 19/2/2020, o Pretório Excelso, ao julgar o Recurso Extraordinário 636.553/RS, apreciando o Tema 445 da repercussão geral, fixou a seguinte tese:
Em atenção aos princípios da segurança jurídica e da confiança legítima, os Tribunais de Contas estão sujeitos ao prazo de 5 anos para o julgamento da legalidade do ato de concessão inicial de aposentadoria, reforma ou pensão, a contar da chegada do processo à respectiva Corte de Contas.  
4.4.	Naquela ocasião, o Relator, E. Ministro Gilmar Mendes, fundamentou a adoção do prazo de cinco anos por analogia ao prazo previsto no Decreto 20.910/1932, tendo mencionado, ainda, ser esse lapso temporal equivalente ao previsto nas Leis 9.873/1999 e 9.784/1999.
4.5.	Assim, estabeleceu o prazo de cinco anos para que o Tribunal de Contas aprecie o ato, autorizando ou negando o respectivo registro.  
4.6.	Sobre o impacto do julgamento do Guardião da Constituição no RE 636.553/RS, em processos sujeitos a registro no TCU, traz-se à colação as pertinentes observações do Excelentíssimo Senhor Ministro Walton Alencar Rodrigues, por ocasião do Acórdão 122/2021-TCU-Plenário (TC Processo 013.339/2020-6) :
	Sem embargo de considerar o mérito da decisão do STF, o anterior entendimento acerca da observância do contraditório e da ampla defesa após o transcurso de cinco anos desde a chegada do processo no TCU restou prejudicado, porquanto, após esse tempo, segundo prelecionou o Relator da matéria no STF, o ato deve ser considerado "registrado tacitamente". 
	No julgamento dos embargos de declaração, opostos em face dessa decisão, finalizado em 4/12/2020, o  E. Relator aduziu que, "passado esse prazo [de cinco anos, contado de forma ininterrupta, a partir da chegada do processo à corte de contas] sem finalização do processo, o ato restará automaticamente estabilizado. Abre-se, a partir daí, a possibilidade de sua revisão, nos termos do art. 54 da Lei 9.873/1999" (grifos meus) . 
	A expressa menção do relator à possibilidade de revisão do ato considerado tacitamente registrado impõe novas considerações e imediatas providências por parte desta Corte.
	Relativamente à área de pessoal da Administração Federal, já tive a oportunidade de fazer inúmeros pronunciamentos acerca do acúmulo dos processos na Sefip, que há pouco tempo passavam em muito de cem mil, ajuntados ao longo dos anos. Grande parte desses processos foram devolvidos aos órgãos de origem para correção de irregularidades e reenvio ao TCU. E os que permaneceram desafiam a capacidade de trabalho do Tribunal.
 (...) 
	Por esse motivo conclui-se que, a partir do registro tácito do ato de concessão, é possível a sua revisão, no prazo de 5 anos, com base no aludido artigo da lei de processo administrativo [art. 54 da Lei 9.784/1999.
	Esse entendimento é plenamente compatível com o disposto no art. 260, § 2º, do Regimento Interno do TCU, in verbis:
§ 2º O acórdão que considerar legal o ato e determinar o seu registro não faz coisa julgada administrativa e poderá ser revisto de ofício pelo Tribunal, com a oitiva do Ministério Público e do beneficiário do ato, dentro do prazo de cinco anos da apreciação, se verificado que o ato viola a ordem jurídica, ou a qualquer tempo, no caso de comprovada má-fé.  
	Registro que o E. Relator no STF, ao apreciar os embargos de declaração, expressamente entendeu desnecessária a modulação de efeitos da decisão adotada no RE 636.553/RS, devendo ser aplicada imediatamente, com efeitos ex tunc.
	Em síntese, o entendimento adotado pelo Supremo Tribunal Federal, em sede de recurso extraordinário, com repercussão geral reconhecida, deve ser observado por todos os juízes e tribunais, nos termos dos arts. 927, inciso III, e 1.030 do Código de Processo Civil.
	Cabe ao TCU, por conseguinte, em atendimento à disposição legal e aos princípios da eficiência, da razoável duração do processo e da isonomia, evoluir, no entendimento e nos procedimentos, para compatibilizar suas decisões com a recente tese da Suprema Corte.
	Chamo a atenção que as despesas atinentes a pessoal, como as reformas, aposentadorias e pensões, além de vencimentos, subsídios etc., configuram os maiores gastos da União Federal - maior mesmo que os juros da dívida - sendo inconcebível que servidores públicos federais continuem fazendo letra morta das normas jurídicas e da Constituição em vigor, mantendo o pagamento de verbas a que não fazem jus, segundo plúrimas decisões do TCU e dos órgãos do Poder Judiciário, como é o caso dos autos.
4.7.	No caso concreto, vale repisar que o ato de pensão civil em reexame foi disponibilizado ao TCU em 20/12/2007. Assim, é de se entender que houve o seu registro tácito em 20/12/2012 e o seu aperfeiçoamento definitivo em 20/12/2017, anteriormente, portanto, ao julgamento de sua ilegalidade, em Sessão de 4/2/2020, pela Primeira Câmara.
4.8.	Nesse sentir, é de se entender que o ato de pensão sub examine deve ser considerado tacitamente registrado, com proposta de arquivamento do processo correspondente e ciência ao órgão de origem, visto não ser mais possível, na espécie, a aplicação das disposições contidas no art. 260, § 2º do Regimento Interno do TCU, in verbis:
§ 2º O acórdão que considerar legal o ato e determinar o seu registro não faz coisa julgada administrativa e poderá ser revisto de ofício pelo Tribunal, com a oitiva do Ministério Público e do beneficiário do ato, dentro do prazo de cinco anos da apreciação, se verificado que o ato viola a ordem jurídica, ou a qualquer tempo, no caso de comprovada má-fé. 
4.9.	A conclusão ora apresentada nesta instrução vai ao encontro da orientação emanada do Pretório Excelso e do Plenário do Tribunal de Contas da União.
CONCLUSÃO
5.	Diante do exposto, é de se concluir que o ato de pensão sub examine deve ser considerado tacitamente registrado, com proposta de arquivamento do processo correspondente e ciência ao órgão de origem, ante a impossibilidade de aplicação das disposições contidas no art. 260, § 2º, do Regimento Interno do TCU, que trata da revisão de ofício.
PROPOSTA DE ENCAMINHAMENTO
6.	Ex positis, submetem-se os autos à consideração superior, propondo-se, com fundamento no art. 48 da Lei 8.443/1992:
a) conhecer do recurso interposto, para, no mérito, dar-lhe provimento, no sentido de tornar sem efeito o acórdão recorrido, considerando o ato de pensão civil de peça 20 tacitamente registrado, com proposta de arquivamento do processo correspondente;
b) informar à recorrente e demais interessados do acórdão a ser proferido, destacando que o relatório e o voto que o fundamentam podem ser acessados por meio do endereço eletrônico www.tcu.gov.br/acordaos."
É o relatório.

8.1. Ana Amelia Figueiredo Dino de Castro e Costa (5517/OAB-MA) e outros, representando Nubia Carvalho Pires Leal e Nubia Carvalho Pires Leal.

Procurador Marinus Eduardo De Vries Marsico.

PENSÃO CIVIL. IRREGULARIDADE NO CÁLCULO DOS QUINTOS. PEDIDO DE REEXAME. PRELIMINAR DE REGISTRO TÁCITO. APLICAÇÃO DA TESE DO SUPREMO TRIBUNAL FEDERAL FIXADA NO JULGAMENTO DO RE 636.553/RS. PROVIMENTO AO RECURSO. ORIENTAÇÕES À SEFIP.

PENSÃO CIVIL (PCIV)

Secretaria de Recursos (Serur); Secretaria de Fiscalização de Integridade de Atos e Pagamentos de Pessoal e de Benefícios Sociais (Sefip).

Trata-se de pedido de reexame interposto por Nubia Carvalho Pires Leal, pensionista de ex-servidor do Centro Federal de Educação Tecnológica do Maranhão, contra o Acórdão 628/2020-TCU-Primeira Câmara (data da sessão: 4/2/2020) , por meio do qual o ato de concessão de pensão civil instituído por Celso Jorge Pires Leal em favor da beneficiária ativa Nubia Carvalho Pires Leal foi considerado ilegal, tendo sido negado seu registro.
De início, conheço do recurso por preencher os requisitos atinentes à espécie. 
Nos termos da deliberação recorrida, o ato do interessado foi considerado ilegal, em razão de cálculo irregular da parcela de quintos incorporada pelo instituidor.
Nesta fase recursal, a beneficiária alega ofensa aos princípios da proteção da confiança e da segurança jurídica.
A unidade instrutiva, no que foi acompanhada pelo MP/TCU, propõe dar provimento ao recurso, no sentido de que o ato deve ser considerado tacitamente registrado.
Esta Corte vinha decidindo que o transcurso de mais de cinco anos desde a entrada do ato no Tribunal gerava a necessidade de instauração do contraditório (Acórdão 587/2011-TCU-Plenário, Relator Ministro Valmir Campelo) , mas não consolidava situações de ilegalidade, em razão da própria precariedade do ato de concessão, cuja natureza é complexa. 
A consolidação de situações ilegais após o transcurso de grande lapso temporal, em razão do princípio da segurança jurídica, só era admitida, no TCU, no que tange à apreciação de atos sujeitos a registro, em situações excepcionais, em que caracterizada a irreversibilidade da situação fática do interessado ou demonstrado ser insuportável o prejuízo a ele causado (a exemplo do Acórdão 2251/2014-TCU-Plenário, Relator Ministro Bruno Dantas) .
No caso concreto, a Serur informa que o ato foi remetido ao TCU em 20/12/2007, estando em vigor desde 14/7/2004. Essa aposentadoria foi apreciada, em 4/2/2020, passados mais de doze anos desde a sua entrada no Tribunal. 
Ocorre que, em 19/2/2020, a Suprema Corte, ao julgar o Recurso Extraordinário 636.553/RS, apreciando o tema 445 da repercussão geral, fixou a seguinte tese:
Em atenção aos princípios da segurança jurídica e da confiança legítima, os Tribunais de Contas estão sujeitos ao prazo de 5 anos para o julgamento da legalidade do ato de concessão inicial de aposentadoria, reforma ou pensão, a contar da chegada do processo à respectiva Corte de Contas.  
  Naquela ocasião, o Relator, E. Ministro Gilmar Mendes, fundamentou a adoção do prazo de cinco anos por analogia ao prazo previsto no Decreto 20.910/1932, tendo mencionado ainda ser esse lapso temporal previsto nas Leis 9.873/1999 e 9.784/1999.
Embora tenha reafirmado a inaplicabilidade direta do art. 54 da Lei 9.784/1999, durante o período entre a publicação do ato de aposentadoria pelo órgão de origem e a apreciação de sua legalidade pelo TCU, porquanto o ato tem natureza complexa e só resta acabado com o julgamento da Corte de Contas, adotou o prazo de cinco anos para que o Tribunal de Contas aprecie o ato em homenagem ao princípio da segurança jurídica.  
A discussão acerca da observância do contraditório e da ampla defesa após o transcurso de cinco anos desde a chegada do processo no TCU ficou prejudicada, porquanto, após esse tempo, o ato deve ser considerado, segundo o E. Relator, "registrado tacitamente". 
No julgamento dos embargos de declaração opostos em face dessa decisão do STF, finalizado em 4/12/2020, com a rejeição dos aclaratórios, o E. Relator aduziu que, "Passado esse prazo [de cinco anos, contado de forma ininterrupta, a partir da chegada do processo à corte de contas] sem finalização do processo, o ato restará automaticamente estabilizado. Abre-se, a partir daí, a possibilidade de sua revisão, nos termos do art. 54 da Lei 9.873/1999". 
Como a referida lei contém apenas oito artigos e é o art. 54 da Lei 9.784/1999 que estabelece prazo decadencial de cinco anos para anulação de atos administrativos de que decorram efeitos favoráveis aos destinatários, conclui-se que, tacitamente registrado o ato após cinco anos, é possível sua revisão, no mesmo prazo, com base no aludido artigo da lei de processo administrativo.
Esse entendimento é compatível com o art. 260, § 2º, do RI/TCU, in verbis:
§ 2º O acórdão que considerar legal o ato e determinar o seu registro não faz coisa julgada administrativa e poderá ser revisto de ofício pelo Tribunal, com a oitiva do Ministério Público e do beneficiário do ato, dentro do prazo de cinco anos da apreciação, se verificado que o ato viola a ordem jurídica, ou a qualquer tempo, no caso de comprovada má-fé.  
Como a concessão de pensão civil ora apreciada deu entrada no TCU em 20/12/2007, deve ser considerada tacitamente registrada (e, portanto, plenamente formada) após cinco anos, em 20/12/2012, motivo pelo qual deve ser dado provimento do pedido de reexame.
Como já transcorreu o prazo de cinco anos para a revisão do ato desde seu registro tácito, com fundamento no art. 54 da Lei 9.784/1999, e 260, § 2º, do RI/TCU, não é mais possível, no caso concreto, considerar ilegal essa aposentadoria. 
Registro que o E. Relator no STF, ao apreciar os embargos de declaração, entendeu não ser necessária a modulação de efeitos da decisão adotada no RE 636.553/RS, devendo ser aplicada imediatamente, com efeitos ex tunc.
Entendimento adotado pelo Supremo Tribunal Federal em sede de recurso extraordinário com repercussão geral reconhecida deve ser observado por todos os juízes e tribunais, nos termos dos arts. 927, inciso III, e 1.030 do Código de Processo Civil.
Cabe ao TCU, por conseguinte, compatibilizar suas decisões com a mais recente tese da Suprema Corte.
Feitas essas considerações, voto por que o Tribunal aprove o acórdão que ora submeto à apreciação deste Colegiado.
TCU, Sala das Sessões, em 18 de maio de 2021.
WALTON ALENCAR RODRIGUES 
Relator